# Bibliotecas {#biblio}

Quando instalamos o R, instalamos junto uma grande quantidade de comandos e funções. A lista de funções do R-base pode ser vista [aqui](https://stat.ethz.ch/R-manual/R-devel/library/base/html/00Index.html).

Para além desses recursos, o R dispõe de uma grande quantidade de bibliotecas (ou pacotes). No momento em que escrevemos este tutorial, a plataforma de contribuições [CRAN](https://cran.r-project.org/web/packages/) lista 16,045 bibliotecas disponíveis. As diferentes contribuições são agrupadas por tópicos. É possível, por exemplo, conhecer os pacotes disponíveis para as [Ciências Sociais](https://cran.r-project.org/web/views/SocialSciences.html).

Neste tutorial, utilizamos as funções do R-base e sugerimos bibliotecas adicionais que facilitam algumas operações e são suficientes para a maior parte das necessidades de um pesquisador interessado em analisar os dados do WVS.

As bibliotecas que são usadas neste tutorial fazem parte do grupo de pacotes [tidyverse](https://www.tidyverse.org/) [-@R-tidyverse]. Entre elas, estão os pacotes dplyr, haven e ggplot2. Mais detalhes sobre esse tema podem ser obtidos no livro acessível [neste link](https://r4ds.had.co.nz/). Além do `tidyverse`, usamos a biblioteca `codebook` para ter acesso ao metadados disponíveis nos arquivos de SPSS e Stata.

## Instalando bibliotecas adicionais

Como mencionamos anteriormente, quando instalamos o R-base já instalamos uma série de funções e comandos. 

Entretanto, você pode usar um comando específico para instalar novas bibliotecas do repositório CRAN.

Para instalar bibliotecas, use o comando: `install.packages("nome_da_bibliteca")`. 

Outra maneira de instalar novas bibliotecas é usar a aba "Packages". 

Essa aba permite visualizar as bibliotecas já instaladas e instalar novas usando o botão "Install". 

Para instalar a biblioteca tidyverse digite:

```{r instalar1, eval = FALSE}

# instalar a biblioteca tidyverse
install.packages("tidyverse")

```

Para instalar a biblioteca codebook de visualização de metadados (ver no capítulo seguinte) digite:

```{r instalar2, eval = FALSE}

# para instalar a biblioteca codebook para visualizar os metadados 
# (ver no capítulo seguinte)
install.packages("codebook")

```

Quando rodamos o comando, usando `Crtl + Enter` ou `Run` no script, ou `Enter` se você está digitando diretamente no console, o R vai verificar se existem dependências e instalar todas as que forem necessárias para o seu funcionamento. 

**É importante que se instale todas as dependências indicadas pelo R.** Verifique no Console e, se o R perguntar se você quer fazer a instalação das dependências, selecione "Yes".

## Carregando bibliotecas

É preciso carregar as bibliotecas sempre que se inicia uma nova sessão.

O comando para carregar as bibliotecas é `library("nome_da_biblioteca")`.

Para carregar as bibliotecas que vamos usar, use os comandos abaixo:

```{r carregar, eval=FALSE}

# carregar o tidyverse
library(tidyverse)

# carregar a biblioteca haven, 
# usada para importar o arquivo  no formato do SPSS 
library(haven)

# carregar o codebook
library(codebook)

```

Sempre que abrir o RStudio, é preciso recarregar as bibliotecas, pois o RStudio reinicia a sessão somente com os comandos do R-base.

É recomendado que as bibliotecas que serão usadas nas análises sejam indicadas no início do código R onde são feitas as análises. Dessa forma, qualquer pesquisador poderá identificar os requisitos necessários para reproduzir as suas análises.

Uma vez carregadas as bibliotecas, nós podemos continuar para o próximo passo que é importar os dados que vamos analisar. 
