# Importando bases de dados

Utilizando o RStudio, pode-se abrir arquivos salvos no formato do próprio R (.RData) e de variados outros softwares, como Excel(.xlsx), SPSS (.sav) e Stata (.dta), e em diversos outros formatos, incluindo texto e csv.

Há duas formas de abrir arquivos de dados no RStudio:

* Com o uso do painel "Environment", ou
* Com o uso de linhas de comando escritas diretamente no Console ou em um script

## Com o uso das ferramentas da aba "Environment"

Por essa forma, você usa as ferramentas do R do mesmo jeito que faz com qualquer outro software, como os do pacote Microsoft Office, por exemplo.

### Arquivos em formato R

Para arquivos formato R (formato `.RData`):

- Na aba "Environment", clique sobre o icone "Abrir Arquivos".  
- Procure o seu arquivo nos locais do seu computador.  
- Clique no arquivo e clique em Open ou clique duas vezes sobre o arquivo.  

Pronto! O seu arquivo vai aparecer no Environment.

### Arquivos em outros formatos

Para importar os dados em outros formatos, é preciso ter bibliotecas específicas para esse fim. Neste tutorial, sugerimos que você tenha instalada e carregada a biblioteca haven, da gramática Tidyverse (veja em [bibliotecas](#biblio)).

* Clique sobre o icone Import Dataset.
* Escolha e clique sobre o formato em que o seu arquivo foi previamente salvo.
* Clique em Browse.
* Procure o seu arquivo nos locais do seu computador.
* Clique no arquivo e clique em Open ou clique duas vezes sobre o arquivo.

Pronto! O seu arquivo vai aparecer no Environment.

## Com o uso de linhas de comando

### Arquivos em formato R

Para carregar arquivos no formato nativo do R usando linhas de comando:

* Abra um novo script R e digite: `load("nome_do_arquivo.rdata")`.  
  + Dica: Deixe o cursor entre as aspas e tecle TAB. O R vai lhe mostrar os diretórios do seu computador. Se seu arquivo está em alguma pasta ou subpasta o R também vai lhe mostrar esses locais.  
* Clique no arquivo que você quer importar  
* Digite Control + Enter, ou clique em Run (disponível na aba superior do Source Code do seu R).  

Pronto! O seu arquivo vai aparecer no Environment.

### Arquivos em outros formatos

Para importar os dados em outros formatos, é preciso ter bibliotecas específicas para esse fim. Neste tutorial, sugerimos que você tenha instalada e carregada a biblioteca `haven` da gramática Tidyverse (veja em [bibliotecas](#biblio)).  
  
Cada tipo de arquivo tem um comando específico na biblioteca `haven`:  
  
Arquivos SPSS: função `read_sav()`  
Arquivos Excel: função `read_csv()`  
Arquivos Stata: função `read_dta()`  
Arquivos SAS: função `read_sas()`  
  
Para que a base se transforme em um objeto no Environment do R, é preciso que se atribua um nome a ele. Veja este exemplo com a extensão do SPSS (arquivos em formato .sav):  

```{r readhaven, eval = FALSE}
# carregar a biblioteca haven
library(haven)

# abrir usando a função e criar um objeto no ambiente R
base_do_wvs <- read_sav("diretório_do_projeto/nome_do_arquivo.sav")

```

Como dito na dica anteriormente, deixe o cursor entre as aspas e tecle TAB. O R vai lhe mostrar os diretórios do seu computador. Em seguida, é só clicar sobre o arquivo que você procura.

* Tecle Control + Enter, ou  
* Clique em Run (disponível na aba superior do Source Code do seu R).  
  
Pronto! O seu arquivo vai aparecer no Environment.
  
Com outras extensões você usará, por exemplo, `read_cvs()` ou `read_dta()`. Para mais informações acesse a [ajuda da bibliteca haven](https://haven.tidyverse.org/)
  

## Gerando um dicionário de variáveis

Para navegar na base de dados recém importada e reconhecer as variáveis importadas e suas características, existem diversas ferramentas disponíveis.   

Uma delas é o pacote `codebook`, que gera um dicionário de variáveis. Nos exemplos abaixo, mostramos como gerar um dicionário de variáveis estático na aba "Preview" e também na forma de um objeto que pode ser visualizado como uma tabela.  
 
Para carregar a biblioteca codebook e gerar um dicionário de variáveis estático navegável na aba "Preview", gerar uma tabela e visualisá-la use os comandos abaixo:  
 
```{r codebook, eval=FALSE}

# carregar a biblioteca codebook
library(codebook)

# gerar um dicionário de variáveis estático navegável na aba "Preview"
label_browser_static(base_do_wvs)

# gerar uma tabela com todas as variávis
dicionario <- codebook_table(base_do_wvs)

# visualizar na forma de tabela junto aos scripts R
view(dicionario)

```

Feita a importação da base de dados e com o dicionário em mãos, podemos passar a descrição, análise e visualização dos dados.  
