# Visualizar os dados

```{r dados, echo=FALSE, error=FALSE, warning=FALSE, message=FALSE}
load("~/Dropbox/04_Data/R/tiagovier.github.io/data/WVS_7.RData")
library(tidyverse)
library(ggplot2)
```

Para visualizar os dados, usamos a biblioteca `ggplot2()` também da gramática Tidyverse.

Após organizar e manipular os dados e fazer análises descritivas, é uma boa estratégia apresentar as informações em gráficos para evidenciar padrões, tendências e comparações. Conforme visto anteriormente, a biblioteca para plotar gráficos é a `ggplot()`. A biblioteca `ggthemes()` permite aplicar alguns temas já pré-estabelecidos.

O `ggplot()` é uma biblioteca que constrói os gráficos em camadas. Primeiramente, define-se a “folha” com uma base de dados que será usada; em seguida, a geometria e os demais parâmetros dos gráficos.

O comando básico do ggplot() é: `ggplot(data = dados, aes(x = Explicativa, y = Resposta)) + geoma + ...`

Tipos de geometrias disponíveis: 

* Histograma: `geom_hist()`
* Barras: `geom_bar()`
* Pontos: `geom_point()`
* Diagrama de caixa (boxplot): `geom_boxplot()`
* Linhas: `geom_line()`

O guia do `ggplot()` pode ser encontrado [aqui](https://ggplot2.tidyverse.org/index.html). Nesta [galeria](https://www.r-graph-gallery.com/), podem ser encontrados diversos exemplos de gráficos para se inspirar.

Veja uns exemplos abaixo:

Exemplo 1: plotar um gráfico de densidade da variável idade:

```{r densidade, echo = TRUE,error=FALSE, warning=FALSE, message=FALSE}

# plotar um gráfico de densidade da variável idade
ggplot(df_wvs7, aes(x = X003)) + geom_density() 

```

Exemplo 2: aqui, reproduzimos o mapa cultural de Inglehart e Welzel [-@inglehart_modernization_2005] para alguns países. Antes, é preciso fazer algumas manipulações com os dados com o que aprendemos nos capítulos anteriores.

```{r dadosmapacultural, echo = TRUE,error=FALSE, warning=FALSE, message=FALSE}

# Criar uma lista com os países que se quer analisar
# 76=Brasil, 32=Chile, 152=Argentina, 170=Colombia
paises <- c(76, 32, 152, 170)  

# Extrair e retrabalhar as variáveis que precisamos
# select() para selecionar as variáveis de interesse
# filter() para filtrar usando o vetor 'países' criado acima
# group_by() para agrupar por onda-país, onda e país
# summarise() para agregar os dados pela média
df_y001 <- df_wvs7 %>%
  select(S024, S020, S003, tradrat5, survself) %>% 
  filter(S003 %in% paises) %>% 
  group_by(S024, S020, S003) %>% 
  summarise(tradrat5 = mean(tradrat5, na.rm = T),
            survself = mean(survself, na.rm = T)) 

```


Feito isso podemos criar a figura:

Lembre-se que o `ggplot` usa o símbolo `+` para adicionar cada um dos elementos da figura.

```{r mapacultural, echo = TRUE,error=FALSE, warning=FALSE, message=FALSE}

# lembre se de carregar a variável ggplot se ela não tiver sido carregada 
library(ggplot2)

# Reproduzir o Mapa Cultural Inglehart

ggplot(df_y001, aes(x = survself, 
                    y = tradrat5, 
                    color = as.factor(S003), 
                    label = as.factor(S003))) + 
  # definir os dados e as dimensões
  geom_point() + # geometria pontos
  geom_text(hjust = 0, nudge_x = 0.05, check_overlap = TRUE) + # rótulos dos pontos
  scale_x_continuous(limits = c(-2, 2)) + # restringe eixo x e y entre -2 e 2
  scale_y_continuous(limits = c(-2, 2)) +
  labs(x = "sobrevivencia-autoexpressão",
       y = "tradicional-racional",
       title = "Mapa Cultural do Inglehart (Brasil, Chile, Argentina, Colombia)") # rótulos do gráfico x, y e título

```


